【裁判字號】    90,判,1258
【裁判日期】    900720
【裁判案由】    新型專利申請
【裁判全文】
最  高  行  政  法  院  判  決                    九十年度判字第一二五八號
    原      告  甲○○
                              .
    被      告  經濟部智慧財產局
    代  表  人  陳明邦
右當事人間因新型專利申請事件，原告不服行政院中華民國八十八年十月二十五日台
八十八訴字第三九二○七號再訴願決定，提起行政訴訟，本院判決如左：
    主  文
原告之訴駁回。
訴訟費用由原告負擔。
    事  實
緣原告於八十四年七月二十八日以其「保齡球道聲光色多媒體系統」係採用一主控電
腦以命令各球道或特定球道之多媒體系統，使該系統依球況與程式執行動作，各球道
之多媒體系統皆包括有螢幕，裝設於球道適當處上方；投射器，相對安裝於螢幕後方
；動畫播放系統，採用電腦主機硬碟預錄各種欲播出之動畫、文字與聲音，可依球況
經由降頻器、投射器，在螢幕上播出應得之動畫；計分台，位於球道前方，能感知並
顯示打者各球之分數與球瓶擊倒之狀況；喇叭，安裝於計分台側；聲音介面，能讀取
動畫播放系統硬碟中預錄之聲音，經由喇叭播出；打者讀取介面，自計分台讀取辨別
球瓶被擊倒之狀況，再經由動畫播放系統送出該球應得之球況動畫；分數讀取介面，
自計分台讀取辦別打者一局之總分數，再經由動畫播放系統送出應得之分數動畫等情
，向被告經濟部中央標準局（八十八年一月二十六日改制為經濟部智慧財產局）申請
發明專利，經編為第00000000號審查，不予專利。原告改請新型專利，變更
新型名稱為「保齡球道專用聲光色多媒體」。案經被告重編為第00000000號
審查、再審查，仍不予專利，發給八十七年十一月七日台專（參）○二○四八字第一
四○四五一號專利再審查審定書。原告不服，提起訴願、再訴願，遞遭決定駁回，遂
提起本件行政訴訟。茲摘兩造訴辯意旨於次：
原告起訴意旨略謂：一、本案「保齡球道專用聲光色多媒體」專利說明書申請專利範
圍所界定者為：(一)、一種保齡球道專用聲光色多媒體，係採用一主控電腦以命令各球
道或特定球道之多媒體，使多媒體依據球況與程式執行動作，各球道之多媒體皆係包
括有：一螢幕裝設在球道未段之上方；一投射器相對安裝於螢幕後方；一動畫播放系
統採用電腦主機硬碟預錄各種欲播出之動畫、文字與聲音，可依據打球狀況經由降頻
器、投射器，而在螢幕上播出應得之動畫；一計分台位於球道前方，能感知顯示打者
各球之分數與球瓶擊倒之狀況；一喇叭安裝在計分台側；一聲音介面讀取動畫播效系
統硬碟中預錄之聲音，經由喇叭播出；一打者讀取介面自計分台讀取別球瓶被擊倒之
狀況，再經由動畫播放系統送出應得之球況動畫；以及一分數讀取介面自計分台讀取
辨別打者一局之總分數，再經由動畫播放系統送出應得之分數動畫者。(二)、如申請專
利範圍第１項所述之保齡球道專用聲光色多媒體，其中，更進一步包括一閃爍燈號介
面，藉動畫播放系統辨別球瓶全倒之次數，再經閃爍燈號介面讀取，送出訊號控制球
道兩旁球道燈進行閃爍與閃爍速度者。二、本案「保齡球道專用聲光色多媒體」在每
一球道（１）末段上方處暨置瓶機（１１）前方，裝設左右向整道板面（１２）以遮
擋置瓶機（１１）等機械設施。保齡球館頂壁與整道板面（１２）之間相差一大段高
度，進一步在此空間安裝上螢幕（４）〔硬式螢幕〕。每一球道（１）末段上方皆安
裝一螢幕（４），進而於置瓶機（１１）之台架（１３）上各相對安裝一投射器（５
），每一投射器（５）配合一螢幕（４），而動畫播放系統之電腦主機（３）裝設在
投射器（５）側方，每一投射器（５）配合一電腦主機（３），以播放預先製作之影
像、廣告、文字、動畫等畫面，以供觀賞，或指示打者動作。目前保齡球館基本上皆
具備數十組球道，在球道起跑點適當處設置計分合，而球道末段安裝有自動置瓶機，
以自動取卸擺置保齡球瓶。基於美觀、阻隔等緣故，必須在自動置瓶機、球道末段上
方處裝設整道板面，以遮擋自動置瓶機等機械設施；除此之外，整道面積龐大之板面
並無任何其他用途，實屬美中不足。本案「保齡球道專用聲光色多媒體」在全部球道
（１）未打開前，主控電腦（２）可經由各球道（１）之動畫播放系統播出大自然影
像，開球時由主控電腦（２）選定球道（１），使其動畫播放系統進行獨立運作，而
未開球之球道（１）螢幕（４）仍保持大自動影像。開球後之球道（１）由動畫播放
系統在螢幕（４）上播出歡迎光臨動畫、文字，然後再播放出球動畫「通知打者出球
〕；若打者180 秒內未打出第一球，則出現催球動畫。俟打出第一球，若一球瓶全倒
，即播放全倒動畫，否則即播出球況動畫，然後依序為中場休息動畫、出球動畫，若
180 秒內未打出球，則出現催球動畫，俟打者打出第二球後，則依狀況播出殘疊動畫
或SPARE 動畫，然後出現第二格之出球動畫，如此依序進行，球局結束時，動畫播放
系統係播出分數動畫。球瓶全倒時，動畫播放系統辨別球瓶全倒之次數，再經閃爍燈
號介面讀取，以控制球道燈（３）閃爍與閃爍速度。三、本案「保齡球道專用聲光色
多媒體」主要利用全部球道末段上方之全面式空間設計，由保齡球道、螢幕、投射器
、動畫播放系統、電腦主機、降頻器、計分台、喇叭、聲音介面、打者讀取介面、分
數讀取介面、閃爍燈號介面及球道燈等所組成；雖然本案保齡球道螢幕、投射器、計
分台、球道燈及各項介面皆各自為習有構件，但並非本案之獨立請求標的。本案主要
重點在於將螢幕、投射器、動畫播放系統、計分台、球道燈及各項介面等技術手段，
依據保齡球道與打球動作、特性、空間、實際需要及技術困難性等因素，加以整體性
之研析、試作，使其各項構作皆產生特定功效，能夠在球道末段上方之全面整排螢幕
播出各種影像動畫，發揮出保齡球館最理想之聲光色多媒體效果適合打球者及觀眾直
接朝前觀賞。初審引證吳柏熹及陳俐芳所釋多媒體設計與製作實務一昌第三章所示多
媒體播放系統（以下稱引證一）只是列出各種多媒體組件而已；而初審引證美商Brum
swick Bowling & Bill, qrds corp 於西元一九九三自印製製錄所示之保齡球道多媒
體套裝軟體（以下稱引證二）則是直接在個別計分台之螢光幕上顯示畫面，無法達到
球道末段上方全面整排螢幕影像功效。即使將初審引證一與引證二直接組合，仍然無
法達到球道末段上方全面整排螢幕影像功效。因此本案具備高度創意及技術，完成保
齡球道專用聲光色多媒體，實非初審引證一、二單純組合所能輕易達成。而且本案不
必更換原有計分台或破壞其他保齡球館既有設施，更符合經濟實用原則及功效增進。
反觀，引證二則必須更換為專屬廠牌計分台，不僅螢幕面積有限，並且計分台位於打
球者之背面，不適合打球者及觀眾隨時隨地觀賞各種影像動畫，更無法觀賞其他球道
之影像動畫。即使將引證一、二單純組合，仍無法達到球道末段上方全面整排螢幕影
像功效，因此本案確屬首先創作，並且具備功效增進。四、依據申請專利範圍之一句
話原則，就是縱有百分之九十九相同，但只要存在有百分之一的差異，就不能說是相
同，此即「一句話原則」之整體性觀察的真正涵義。再者，由於該些微差異是首先創
作，正符合專利法上之「新穎性」。該些微差異，整體而言即產生了一個特定功能，
而且該功能對實際使用具有正面意義，就符合專利法上之「產業上利用」。再者，因
未曾有任何保齡球道末段上方全面式多媒體設計，正符合專利法上之「非顯而易知性
」。再者，目前被告照准之新型專利，亦多半採用已有之構件組合，然卻因創作人之
巧妙組合運用，以一種特定方式與創意，使其得以巧妙的產生不容吾等所能否認之效
用，進而受到新型專利所保護，本案之整體結構裝置組合即有此一巧妙之處，並且其
特定之整體技術，確切的表現於其組合結構上，符合專利法第九十八條規定。五、綜
上所述，請求判決撤銷原處分，訴願及再訴願決定等語。
被告答辯意旨略謂：本案起訴理由主要仍在強調本案「保齡球道專用聲光色多媒體」
非被告初審引證一、二單純組合所能輕易達成，且本案功效較之初審引證一、二亦有
增進，故本案應具備進步性要件而無原處分所指不符專利要件之情事云云。惟專利法
第九十八條第二項規定，「新型係運用申請前既有之技術或知識，而為熟習該項技術
者所能輕易完成且未能增進功效，雖無前項所列情事，仍不得依本法申請取得新型專
利」經查本案之各組件皆為習見構件，本案之特徵僅在各組件擺設於保齡球館中相對
位置之描述，而單純於空間上將各組件擺設位置作簡單變化，當屬運用申請前既有之
技術或知識，而為熟習該項技術者所能輕易完成之範疇。而本案所宣稱優於初審引證
一、二之功效亦係本案單純於空間上將各習見組件擺設位置作簡單變化後所能預期之
效果，亦即本案除了單純於空間上將各習見組件擺設位置作簡單變化而形成必然之功
能變化，實難稱較既有技術有何增進功效之處。準此以言，本案仍係運用申請前既有
之技術或知識，而為熟習該項技術者所能輕易完成且未能增進功效者，難稱符合專利
之進步性要件。綜上所述，被告原處分並無違法，敬請駁回原告之訴等語。
    理  由
依專利法第九十八條第二項規定，新型係運用申請前既有之技術或知識，而為熟習該
項技術者所能輕易完成且未能增進功效時，雖無同條第一項所列情事，仍不得申請取
得新型專利。本件原告於八十四年七月二十八日以其「保齡球道聲光色多媒體系統」
而被告申請發明專利，經編為第00000000號審查，不予專利法，原告改請新
型專利，變更名稱為「保齡球道專用聲光色多媒體」，案經被告再審查以本案多媒體
播放系統並無創新性，且其所搭配之計分台及分數讀取介面等裝置，亦為既有技術，
為熟習該項技術無所能輕易完成，且未能增進功效，乃依專利法第九十八條第二項規
定，不予專利，洵非無據。原告訴稱：本案功效較之引證一、二俱有增進，應具進步
性等語。惟查本案係由螢幕、投射器、動畫播放系統、聲音介面及喇叭所組成之多媒
體播放系統，較之引證一，並無創新性，本案僅係將多媒體系統構件案裝於保齡球館
之各既定位置，並無附加特別之技術特點，主張本案具播放不同畫面等功效云云，仍
屬多媒體系統既有技術之範圍，為熟習該項技術者所能輕易完成。本案所搭配之計分
台及分數讀取介面等裝置，亦為既有技術引證二。次查本案經訴願機關經濟部函請工
業技術研究院電腦與通訊工業研究所審查結果認本案所能達成所認為之多媒體聲之效
果乃主要由於螢幕之大小及螢幕位置之不同所致，且本案之安置場所乃一暨定的開放
空間。將一習見之構件，以不同之大小，放置於一開放空間中的不同位置，就本案整
體考量並無其他明顯額外的進一步功能，因此所主張「非顯而易知」自當難以成立，
有八十八年三月十七日（八八）工研通審字第○○○二－○二三號函附審查意見可稽
，核其所為審查公正客觀，自堪採憑，原告仍謂其具進步性云云，顯係一己主觀之見
，尚非可採。綜上所述，原處分核無違誤，一再訴願決定遞予維持，俱無不合。原告
之訴為無理由，應予駁回。
據上論結，本件原告之訴為無理由，爰依行政訴訟法施行法第二條、行政訴訟法第九
十八條第三項前段，判決如主文。
中    華    民    國     九十        年      七      月      二十       日
                    最 高 行 政 法 院  第 四 庭
                                審 判 長 法  官      葉  振  權
                                         法  官      姜  仁  脩
                                         法  官      吳  錦  龍
                                         法  官      劉  鑫  楨
                                         法  官      吳  明  鴻
右  正  本  證  明  與  原  本  無  異
                                         法院書記官  莊  俊  亨
中    華    民    國     九十        年      七      月      二十       日


司法院資訊處製作；財團法人民間司法改革基金會備份。
